【裁判字號】    99,交抗,656
【裁判日期】    990226
【裁判案由】    違反道路交通管理處罰條例
【裁判全文】
臺灣高等法院交通事件裁定             99年度交抗字第656號
抗  告  人    交通部公路總局臺北區監理所
受處分  人    甲○○
上列抗告人因道路交通管理處罰條例案件，不服臺灣板橋地方法
院98年度交聲字第403 號，中華民國98年12月31日所為裁定，提
起抗告，本院裁定如下：
    主  文
原裁定撤銷，發回臺灣板橋地方法院。
    理  由
一、原裁定意旨略以：
  (一)、原處分意旨略以：異議人即受處分人甲○○於民國97年11
      月19日晚間9時20分許，駕駛車牌號碼3629-BA號自用小客
      車，行經臺北縣三峽鎮○○路○段71-1號前，為警測得其
      呼氣所含酒精濃度達每公升0.67毫克，並經臺北縣政府警
      察局三峽分局三峽派出所警員當場製單舉發，爰依道路交
      通管理處罰條例第35條第1項第1款、第24條第1項第2款之
      規定，裁處受處分人罰鍰新臺幣49,500元、吊扣駕駛執照
      12個月、施以道路安全講習等語。
  (二)、聲明異議意旨略以：異議人當時係駕駛自用小客車為警查
      獲酒後駕車，惟原處分機關竟裁罰吊扣異議人之大貨車駕
      照，而異議人係以駕駛大貨車為業，上開處分將對異議人
      生存權、工作權造成重大影響，爰依法聲明異議，請求撤
      銷原處分等語。
  (三)、異議人於上開時地被警查獲有違規酒後駕車之行為，且為
      異議人所不爭執，其違規情事足堪認定。惟行政罰法第26
      條前段規定以一行為同時觸犯刑事法律及違反行政法上義
      務規定時，除罰鍰以外之沒入或其他種類行政罰，因兼具
      維護公共秩序之作用，為達行政目的，行政機關仍得併予
      裁處之外，以刑事處罰為先。而異議人駕駛汽車經測試檢
      定酒精濃度超過規定標準之行為，涉犯刑法第185-3 條公
      共危險罪，業經本院以97年度交簡字第6879號判決判處罰
      金55000元，如易服勞役，以1000元折算1日，並經本院以
      98年度交簡上字第40號判決駁回上訴確定，有上開判決書
      及臺灣高等法院被告前案紀錄表在卷足憑，其罰金數額亦
      未低於道路交通管理處罰條例第92條第3 項所定罰鍰基準
      ，自無再依該條例裁處罰鍰之必要，原處分機關仍予裁處
      罰鍰49,500元，顯與行政罰法第26條規定有違，難認允當
      ，應由本院撤銷原處分機關關於罰鍰部分所為之處分，併
      為異議人不罰之諭知。
      次按94年12月14日修正、95年3月1日施行之道路交通管理
      處罰條例第68條之修正條文將違規駕駛人無論受吊扣或吊
      銷駕駛執照處分時，均應吊扣或吊銷其持有各級車類駕駛
      執照之規定，限縮為僅於違規駕駛人受吊銷駕駛執照處分
      時，始吊銷其持有之各級車類駕駛執照，其受吊扣駕駛執
      照之處分時，不再將所持有各級車類之駕駛執照均予吊扣
      ，僅吊扣其違規行為時所駕駛之該特定車類駕駛執照。本
      件異議人係駕駛自用小客車違規，應受吊扣駕駛執照之處
      分，應以所持自用小客車駕駛執照為限，原處分機關吊扣
      本件異議人普通大貨車駕照之處分，容有未洽。從而，異
      議人就此部分聲明異議，為有理由，應由本院將原處分機
      關關於吊扣駕駛執照12個月部分予以撤銷，併為異議人不
      罰之諭知。至原處分機關依道路交通管理處罰條例第24條
      第1項第2款規定，命異議人接受道路交通安全講習，於法
      並無不合，此部分異議為無理由，應予駁回等語。
二、抗告意旨略以：
  (一)、依道路交通安全規則第61條第1項第3款規定，確立一人一
      照之原則，本所原裁定吊扣違規人大貨車駕照處分並無違
      誤。
  (二)、原裁定既認受處分人確有駕駛自用小客車「酒精濃度超過
      規定標準」之違規情形，則就吊扣其駕駛執照12個月部分
      ，僅係如何為適當處分及執行之問題，尚不能因受處分人
      僅持有普通大客車駕駛執照，即認此部分免罰，仍請鈞院
      依違規期間吊扣受處分人所駕駛之小客車駕照，爰依法提
      起抗告，請求維持原處分機關吊扣之裁決云云。
三、本院查：
  (一)、本件酒後駕車僅為一交通違規行為，有關其處罰效果之罰
      鍰、吊扣駕駛執照及施以道路交通安全講習等處分，均與
      該交通違規行為是否存在無從分離。法院審理時應先確定
      受處分人是否確有交通違規行為事實，再決定原處分機關
      所適用之法律有無錯誤。從而，抗告人抗告狀雖僅就吊扣
      駕駛執照部分提起抗告，其餘部分並未提及。惟該罰鍰與
      施以道路交通安全講習部分，既然與交通違規行為是否存
      在無從分離，法院自應予以審理。否則，倘法院審理結果
      ，認其交通違規行為不存在，僅能將原處分關於吊扣駕駛
      執照部分予以撤銷改判，其餘部分因認未經抗告而確定，
      致生無交通違規行為，而遭處罰鍰及施以道路交通安全講
      習之不合理現象。（參照本院暨所屬法院98年度法律座談
      會刑事類提案第23號）。本件抗告抗告意旨雖未就原裁定
      罰鍰與應接受道路交通安全講習部分提起抗告，然本案係
      單獨之交通違規行為，罰鍰處分、吊扣駕駛執照及應接受
      道路交通安全講習部分無從區分，本院自應全部審酌，合
      先敘明之。
  (二)、查原審已說明道路交通管理處罰條例第68條已於94年12月
      14日修正，查其修正過程與修正條文，立法委員認為原條
      文「汽車駕駛人，因違反本條例及道路交通安全規則之規
      定，受吊扣或吊銷駕駛執照處分時，受吊扣或吊銷其持有
      各級車類之駕駛執照」將違法或違規駕駛人所持有各級車
      類之駕駛執照一併吊扣或吊銷，失之過酷，對於人民工作
      與生活影響過鉅，有違比例原則，經與交通部協商後，乃
      將其中「受吊扣處分者，吊扣其持有各級車類之駕駛執照
      」部分之規定刪除。是駕駛人違反道路交通管理處罰條例
      第35條第1 項第1 款之規定而受吊扣駕駛執照處分時，依
      修正後同法第68條規定並參照其修正意旨，應僅得吊扣違
      規或違法當時駕駛車類之駕駛執照。駕駛人受吊扣駕駛執
      照處分時，不再吊扣其持有各級車類之駕駛執照，故原處
      分機關於作成吊扣駕駛執照處分時，應就行為人所應吊扣
      之駕駛執照種類予以限定，始符合依法行政原則。是依前
      述受處分人依法所受之處分應為限制其駕駛普通小型車之
      權利，而受處分人持有之駕駛執照為普通大貨車駕駛執照
      ，受處分人雖無普通小型車駕駛執照可供吊扣，若原處分
      機關因受處分人無普通小型車駕駛執照可供吊扣，而逕行
      吊扣受處分人之普通大貨車駕駛執照，此舉顯已逾越修正
      後道路交通管理處罰條例第68條之規範意涵及範圍，是原
      處分機關此部分之裁處於法即有未合。並且雖目前主管機
      關關於駕駛執照核發之作業程序，依「一人一照原則」，
      對駕駛人持高一級駕駛執照者，並未核發低一級車類之駕
      駛執照，致有本件因受處分人無普通小型車駕駛執照可供
      吊扣之情形發生，惟主管機關可利用電腦資料處理或在職
      業大客車駕照註記或其他方式，吊扣受處分人普通大貨車
      之駕駛執照，執行層面應可適當克服（參照本院暨所屬法
      院98年度法律座談會刑事類提案第20號），而不得謂不得
      吊扣自用小客車駕駛執照即得予以免罰。
  (三)、本件受處分人確有在上開時、地，因違反酒後駕駛自用小
      客車，經測試呼氣中酒精濃度超過規定標準之違規行為，
      原裁定意旨以受處分人甲○○有酒後駕駛自用小客車之違
      規行為，但因受處分人未領有自用小客車駕駛執照，僅領
      有普通大貨車駕駛執照，而應撤銷原處分吊扣其普通大貨
      車駕駛執照部份而裁定免罰；惟綜上所述，本案應受裁罰
      之吊扣駕駛執照12個月部分應如何執行，乃原處分機關執
      行層面應予克服之問題（本院98年度法律座談會刑事類第
      20 號研討意見參照），尚難以此即謂原處分就吊扣駕駛
      執照部分有何不當或違法可言。抗告人即原處分機關據此
      提起抗告指摘原裁定不當，尚非全無理由，本院爰將原裁
      定撤銷，發回原法院，再為詳酌後，妥適裁定。
據上論斷，應依道路交通管理處罰條例第89條、第35條第1 項第
1 款、第24條第1 項第2 款，道路交通案件處理辦法第20條、第
26條及刑事訴訟法第413 條，裁定如主文。
中    華    民    國    99    年    2    月    26    日
                  交通法庭審判長法  官  陳貽男
                                法  官  詹駿鴻
                                法  官  楊炳禎
以上正本證明與原本無異。
不得抗告。                      書記官  林月蓉
中    華    民    國    99    年    3    月    2     日

司法院資訊處製作；財團法人民間司法改革基金會備份。
